【裁判字號】    99,消債抗,41
【裁判日期】    990714
【裁判案由】    更生事件
【裁判全文】
臺灣臺北地方法院民事裁定            99年度消債抗字第41號
抗  告  人  丙○○
上列抗告人因消費者債務清理事件聲請更生，對於中華民國99年
3月8日本院97年度消債更字第975號裁定提起抗告，本院裁定如
下：
    主  文
原裁定廢棄。
抗告人丙○○自中華民國九十九年七月十四日下午四時起開始更
生程序。
命司法事務官進行本件更生程序。
    理  由
一、按債務人不能清償債務或有不能清償之虞者，得依本條例所
    定更生或清算程序，清理其債務；又債務人對於金融機構因
    消費借貸、自用住宅借款、信用卡或現金卡契約而負債務，
    在聲請更生或清算前，應提出債權人清冊，以書面向最大債
    權金融機構請求協商債務清償方案並表明.共同協商之意旨
    。協商成立者，應以書面做成債務清償方案，由當事人簽名
    、蓋章或按指印；協商不成立時，應付與債務人證明書；法
    院開始更生程式之裁定，應載明其年、月、日、時，並即時
    發生效力；而法院裁定開始更生或清算程式後，得命司法事
    務官進行更生或清算程式，必要時得選任律師、會計師或其
    他適當之自然人或法人一人為監督人或管理人。消費者債務
    清理條例(下稱消債條例) 第3條、第16條第1項、第45條第1
    項、第151條第1項、第3項分別定有明文。
二、本件抗告意旨略以：伊因經商失敗，為維持信用以信用卡預
    借現金及短期信用貸款度日，之後以債養債惡性循環，以致
    有高額的卡債及私人借款，累積債務達新台幣(下同)12,080
     , 504元，經債權銀行國泰世華銀行強制執行伊及配偶薪資
    ，抗告人配偶每月薪資除生活費及分擔兒子費用外，尚須償
    還國泰世華銀行債務、信用卡循環利息及信用貸款，並無幫
    抗告人還債之餘力，抗告人每月薪資於支付每月日常生活開
    支及負擔父母、子女扶養費後，已無剩餘，足見伊有不能清
    償債務之情事，且已以書面向最大債權金融機構南山人壽保
    險股份有限公司(下稱南山人壽公司)請求共同協商債務清償
    方案，惟因債權人南山人壽公司無法折讓本金而未能達成共
    識，以致協商不成立，爰依消債條例第19條第1項第3款、第
    151條第4項規定聲請更生，詎原法院竟認抗告人每月平均所
    得36,338元扣除抗告人及一子李政龍每月必要生活費用16,1
    88元（10,792元＋5,396元）後，每月尚餘20,150元，足以
    負擔南山人壽公司所提出之每月12,496元之還款條件，並無
    不能清償債務之情形，而裁定駁回抗告人所為更生之聲請，
    顯有未洽，爰依法提起抗告等語。
三、按消債條例第3條所謂不能清償，指債務人因欠缺清償能力
    ，對已屆清償期之債務，不能清償；所謂不能清償之虞，指
    債務人之狀態如置之不理，客觀上得預見將成為不能清償之
    情形。經查：
  (一)本件抗告人主張其因積欠金融機構信用卡、現金卡、房屋抵
    押借款、保單借款等消費帳款，前於97年間以書面向最大債
    權銀行即南山人壽公司申請前置協商，而抗告人至98年5 月
    15日止，尚積欠金融機構下列債務：(1)玉山商業銀行股份有
    限公司信用卡帳款5,079元。(2)中國信託商業銀行股份有限
    公司信用卡帳款108,540元。(3)萬泰商業銀行股份有限公司
    現金卡帳款696, 949元。(4)美商花旗銀行股份有限公司信用
    卡帳款228,306元。(5)友邦國際信用卡股份有限公司信用卡
    帳款417,461元。(6)荷商荷蘭銀行股份有限公司信用卡帳款
    456,458元。(7)南山人壽公司債務2,395,410元及自98年5月
    25日起至清償日止，按年息3.05%計算利息。(8)國泰世華商
    業銀行股份有限公司消費借貸款2,402,509元。(9)渣打國際
    商業銀行股份有限公司消費借貸款133,032元。(10)聯邦商業
    銀行股份有限公司信用卡帳款52,793元，總計金額為6,896,
    537元。目前被按月扣薪1/3，南山人壽公司提供之清償方案
    為年利率0%，分105期（15年）月付12,496元方式攤還欠款
    ，因抗告人要求折讓本金，致使協商不成立等情，有更生聲
    請狀、前置協商不成立通知書、各債權銀行民事陳報狀各1
    份在卷可稽（見原審卷第2、17、287、289、291、295、297
    、298、299、301、307、323、326頁），應堪信為真實。
  (二)抗告人現係南山人壽公司保險業務員，其於96、97年度之薪
    資給付總額各為644,990元、436,052元，平均每月收入約為
    36,3 38元，另有國泰建設股份有限公司股票107股，此外別
    無其他財產，有抗告人所提出95及96年度之綜合所得稅各類
    所得資料清單、97年各類所得扣繳暨免扣繳憑單、財產及收
    入狀況說明書、財政部臺灣省北區國稅財產歸屬資料清單附
    卷可憑（見原審卷第23至26頁、第29、30、214頁）。再抗
    告人居住之城市為台北縣，依行政院主計處98年度公佈之平
    均每人每月最低生活費為10,792元（該最低生活費用已包括
    食、衣、住、行等費用在內），則抗告人每月薪資所得扣除
    上開必要生活費用，核與其所積欠金融機構債務達6,896,53
    7元相距甚遠，本院綜合抗告人之財產、信用及勞力（技術
    ），堪認其欠缺清償能力，客觀上對已屆清償期之債務有不
    能清償或難以清償之虞。
  (三)抗告人除積欠金融機構債務外，尚積欠第三人甲○○○借款
    3,337,002元、李鄭旦借款2,404,424元、乙○○借款114 萬
    元、丁○○借款50萬元，有抗告人提出存款存摺、南山人壽
    公司放款利息收據、南山人壽公司業務津貼表、台新銀行綜
    合存款簿(見原審卷第237至285頁)可稽，抗告人積欠金融機
    構之債務並不具優先受償效力，其餘債權人自得就抗告人所
    為清償債務之給付與金融機構享有平均受償之權利，是抗告
    人就前開債務亦負有清償之責。再查，抗告人於97年間以書
    面向最大債權銀行南山人壽公司申請債務協商，自述須扶養
    父母及未成年子女一名，有前置協商客戶面談紀錄表可稽(
    見原審卷第384、385頁) ，抗告人所稱扶養父母李鄭旦、李
    燈風部分，依民法第1117條之規定，受扶養權利者，以不能
    維持生活而無謀生能力者為限。前項無謀生能力之限制，於
    直系血親尊親屬，不適用之。抗告人父母尚有不動產，有抗
    告父母財產歸屬資料清單在卷可參(見原審卷第102、105頁)
    ，抗告人亦自承李鄭旦尚於市場賣東西以營生，足見渠等並
    非不能維持生活，抗告人自不得主張每月收入應扣抵父母扶
    養費。再者，抗告人主張扶養其子李政龍，因其扶養義務人
    尚有抗告人之夫，抗告人需支出之扶養費用應以每人每月最
    低生活費10,792元之1/2即5,396元計算，另抗告人尚需負擔
    其子李政龍97年度學雜費67,210元(見本院卷第28-30頁) ，
    平均每月支付學雜費數額約為5,601元，以抗告人申請債務
    協商時每月收入36,338元扣除勞健保費支出1,565元(見本院
    卷第13頁)  、每月最低生活費10,792元及子女扶養費5,396
    元、學雜費5,601元後，僅餘12,984元，此數額除需負擔南
    山人壽公司所要求每月還款12,496元之協商條件外，尚需負
    擔清償抗告人債權人甲○○○、李鄭旦、乙○○、丁○○等
    人債務，堪認客觀上抗告人已明顯無法負擔南山人壽所要求
    每月還款12,496元之協商條件。再者，自債務協商不成立後
    ，抗告人仍持續清償金融機構債務，其中所積欠台新國際商
    業銀行股份有限公司現金卡債務、渣打國際商業銀行股份有
    限公司信用卡債務、玉山商業銀行股份有限公司信用卡債務
    ，抗告人嗣後分別以分期攤還、折價清償方式全數清償債務
    等情，亦有上開銀行出具清償證明、分期攤還協議書、協議
    書、折價清償證明等附卷可參(見本院卷第5至10頁) ，足認
    抗告人並無欠缺清償債務誠意而藉故拒絕達成債務協商之情
    事。
  (四)本件抗告人既與最大債權銀行進行實質協商而不成立，復未
    經法院裁定開始清算程序或宣告破產，其無擔保或無優先權
    之債務總額未逾1200萬元，又無消費者債務清理條例第6條
    第3項、第8條或第46條各款所定駁回更生聲請之事由存在，
    則抗告人聲請更生，洵屬有據。
四、綜上所述，原裁定駁回抗告人更生之聲請，尚有未洽；抗告
    意旨指摘原裁定不當，求予廢棄，為有理由。爰由本院予以
    廢棄，並裁定准予抗告人更生之聲請，如主文第2、3項所示
    。
五、據上論結，本件抗告為有理由，爰依消費者債務清理條例第
    15條，民事訴訟法第492條，裁定如主文。
中    華    民    國    99    年    7     月    14    日
              民事第一庭  審判長法  官  許紋華
                                法  官  林春鈴
                                法  官  熊志強
以上正本係照原本作成。
本裁定不得再抗告。
本裁定已於民國99年7月14日下午4時公告。
中    華    民    國    99    年    7     月    14    日
                            書  記  官  謝盈敏

司法院資訊處製作；財團法人民間司法改革基金會備份。
